臺灣臺中地方法院刑事判決　　　　　　　　　　　　　九十年度易字第一二三二號
　　公　訴　人　臺灣臺中地方法院檢察署檢察官
　　被　　　告　乙○○
右列被告因竊盜等案件，經檢察官提起公訴（八十九年度偵字第一一一六九號），本
　　院判決如左：
    主  文
乙○○幫助行使偽造私文書，足以生損害於公眾及他人，處有期徒刑伍月，如易科罰
金，以佰元折算壹日；偽造之中華民國普通護照申請書上偽造「丁○○」名義之署
押壹枚沒收。
    事  實
一、乙○○明知姓名、年籍不詳綽號「高大哥」或稱「高董」之成年男子所持有「丁○○」名義之國民身分證係變造者，竟基於幫助該綽號「高大哥」之人，以行使
    變造國民身分證及偽造私文書方式，向外交部領事事務局申請中華民國普通護照
    之犯意，介紹丙○○（俟到案後，另行審結）予綽號「高大哥」之人認識，並於
    民國八十九年六月二十日下午三時許，約綽號「高大哥」與丙○○在臺中市○○
    區○○路、進化路口某便利商店前見面，由綽號「高大哥」之人將變造之「丁○○」名義國民身分證暨其冒名申請之臺北縣三重市國民兵身分證明書及綽號「高
    大哥」之照片三張交付丙○○，以供申請護照，並約定申請取得護照後，由丙○○將護照交予乙○○，再轉交綽號「高大哥」之人。丙○○則亦明知綽號「高大
    哥」所交付之國民身分證係變造者，仍與綽號「高大哥」之人共同基於行使變造
    國民身分證及偽造私文書方式，向外交部領事事務局申請中華民國普通護照之犯
    意聯絡，旋將綽號「高大哥」之人所交付之身分證件等資料，持往臺中市○區○○路三九六號三樓之一玖龍旅行社委託代為申請護照，利用該旅行社不知情之職
    員甲○○在中華民國普通護照申請書申請人欄上偽造「丁○○」名義之署押，而
    偽造「丁○○」名義之中華民國普通護照申請書，並於同年月二十一日上午，檢
    具偽造之中華民國普通護照申請書及丙○○交付「丁○○」名義變造國民身分證
    、臺北縣三重市國民兵身分證明書及綽號「高大哥」之照片三張等物，提出行使
    交付外交部領事事務局臺中辦事處，申請「丁○○」名義之護照，足以生損害於
外交部領事事務局對於護照核發、管理之正確性及被冒用名義人丁○○。嗣因外
    交部領事事務局審核人員發覺有異，通知臺中市警察局第二分局調查，而於八十
    九年六月二十八日下午三時五十分，適丙○○前往臺中市○區○○路三九六號三
    樓之一玖龍旅行社取件時，當場查獲，並扣得變造「丁○○」名義之國民身分證
    一張。
二、案經臺中市警察局第二分局報請臺灣臺中地方法院檢察署檢察官偵查起訴。
    理  由
一、訊據被告乙○○坦承有在右揭時、地介紹被告丙○○予綽號「高大哥」之人，並
    由被告丙○○代綽號「高大哥」之人委託玖龍旅行社之職員即證人甲○○代向外
    交部領事事務局臺中辦事處申請護照等事實，惟否認有何違反護照條例及行使偽
    造私文書犯行，並辯稱：伊雖有介紹被告丙○○予綽號「高大哥」之人，然並未
    參與申請等過程；且伊並不知道綽號「高大哥」之人係冒名申請護照等語。經查
    ，被告乙○○自白確有介紹被告丙○○予綽號「高大哥」之人，由被告丙○○代
    綽號「高大哥」之人委託玖龍旅行社申請護照等事實，核與被告丙○○所供之情
    節大致相符，應認被告乙○○此部分之自白與事實相符。雖被告乙○○否認知情
    綽號「高大哥」之人委託被告丙○○申請護照係持用變造之國民身分證以供申請
    護照等情，然查被告乙○○亦坦承該綽號「高大哥」之人並非其真實姓名，該人
    之姓名應為「王鴻寓」（諧音，無法查考），且復坦承該綽號「高大哥」之人曾
    經將欲申請護照所使用「丁○○」名義之國民身分證交付被告乙○○觀覽；而查
    該「丁○○」名義之身分證上所貼之照片即為被告乙○○所稱綽號「高大哥」之
    人，足認被告乙○○顯係知情該「丁○○」名義之國民身分證係屬變造者，所辯
    不知道綽號「高大哥」係以變造之國民身分證申請護照等語，自不足採信。另查
    被告乙○○於警訊時供述「（有無見過高董所持變造丁○○身分證？）我見過高
    董拿出影本向我炫耀，要我看清楚，申辦好護照向丙○○取件時要拿對，．．．
    」、「（你為何介紹高董給丙○○辦理偽造護照？）係受高董之託，因他有案通
    緝中無法出境，所以想持偽造護照至大陸遊玩。」（見偵卷第十六頁）被告乙○○既明知該「丁○○」名義之國民身分證並非真正丁○○之人所持用，且復知情
    其所稱之綽號「高大哥」或「高董」之人因案通緝，需假身分以供掩護，是其託
    被告乙○○介紹被告丙○○，代為申請護照時，自係使用假身分；且如非使用所
    變造之「丁○○」名義國民身分證，又何需要被告乙○○看清楚，以免取件時誤
    認，可見被告乙○○確係知其介紹被告丙○○予綽號「高大哥」之人辦理護照申
    請，係使用變造「丁○○」名義之國民身分證申請者，所辯不知情等語，非可採
    信。此外復有扣案變造「丁○○」名義之國民身分證一張在卷可證，及被告丙○○委託玖龍旅行社申請護照，而利用證人甲○○所偽造「丁○○」名義之中華民
    國護照申請書一件、「丁○○」名義之臺北縣三重市國民兵身分證明書、臺中市
    警察局第二分局扣押物品清單各一件在卷可稽，本件事證已經明確，被告乙○○
    犯行洵堪認定。
二、查綽號「高大哥」之人與被告丙○○以行使變造「丁○○」名義之國民身分證及
    偽造私文書方式，向外交部領事事務局申請普通護照，自足生損害於外交部領事
    事務局對於護照核發、管理之正確性及被冒用名義人丁○○。核被告乙○○所為
    係幫助犯護照條例第二十三條第二項、第一項行使變造國民身分證以供申請護照
    罪及刑法第二百十六條、第二百十條行使偽造私文書罪；公訴人起訴雖認被告乙○○所為係幫助犯刑法第二百十六條、第二百十二條行使變造特種文書罪；然按
    護照條例於八十九年五月十七日修正公布，並於同年月二十一日施行，該條例增
    訂第二十三條第一項、第二項規定「偽造、變造國民身分證以供申請護照，足以
    生損害於公眾或他人者，處五年以下有期徒刑、拘役或科或併科新臺幣五十萬元
    以下之罰金。行使前項文書者，亦同。」之規定；又因我國刑法將護照視為特種
    文書，而以刑法第二一二條規範偽造、變造特種文書之行為；然其最重本刑為一
    年以下有期徒刑；且由於時代變遷，國內經濟發達，國人使用護照甚為頻繁，護
    照因之而生市場交易價值，致不法者以偽造、變造國民身分證申請或冒名申請等
    手段，非法取得護照，藉以圖利，現行刑法第二百十二條特種文書之規定，顯已
    無法發生嚇阻作用，立法者爰增訂護照條例第二十三條第一項、第二項規定，圖
    嚇阻此類犯罪行為；而比較刑法第二百十二條及護照條例第二十三條第一項、第
    二項規定，顯然立法者關於此部分行為，有意以護照條例第二十三條第一項、第
    二項規定，取代刑法第二百十二條規定，亦即護照條例第二十三條第一項、第二
    項應為刑法第二百十二條之特別規定，自應優先適用；公訴人認被告乙○○幫助
    綽號「高大哥」之人以行使變造國民身分證以供申請護照行為，係刑法第二百十
    六條、第二百十二條行使變造特種文書罪之幫助犯，尚有未洽，惟所訴犯罪事實
    則屬同一，起訴法條應予變更。又公訴人起訴雖漏未論及被告丙○○委託玖龍祣
    行社職員即證人甲○○申請護照時，有利用證人甲○○偽造「丁○○」名義之中
    華民國普通護照申請書，並提出行使，交付外交部領事事務局臺中辦事處承辦人
    員之犯行，惟與已經起訴論罪部分之事實（護照條例第二十三條第二項、第一項
    ），有牽連犯之裁判上一罪之關係，為起訴效力所及，自為本院所得併予審究者
    。綽號「高大哥」之人與被告丙○○利用不知情之證人甲○○在中華民國普通護
    照申請書上偽造「丁○○」名義之署押，而偽造「丁○○」名義之中華民國普通
    護照申請書，綽號「高大哥」之人及被告丙○○均為間接正犯；其等偽造私文書
    後，復持以行使，及行使變造國民身分證以供申請護照，其偽造、變造之低度行
    為為行使之高度行為吸收；偽造私文書（中華民國普通護照申請書）內之「丁○○」名義之署押，為構成文書之一部，均不另論罪。又所犯護照條例第二十三條
    第二項、第一項行使變造國民身分證以供申請護照罪及刑法第二百十六條、第二
    百十條行使偽造私文書罪，有方法結果之牽連關係，為牽連犯，應從一重之刑法
    第二百十六條、第二百十條行使偽造私文書罪處斷。被告乙○○僅係介紹綽號「
    高大哥」之人予被告丙○○，對於綽號「高大哥」之犯行施以構成要件以外之助
    力，係屬從犯，應依刑法第三十條第二項減輕其刑。爰審酌被告乙○○犯罪之動
    機、目的，幫助他人以變造國民身分證申請護照之手段，有害於主管機關對於護
    照核發、管理之正確性，又持用此類護照之人，率多用於隱匿身分，其犯罪所生
    之損害及破壞社會秩序非輕，並犯罪後之態度等一切情狀，量處如主文所示之刑
    ；又查被告乙○○行為後，刑法第四十一條業於九十年一月十日修正公布，同年
    月十二日生效，修正後刑法第四十一條第一項前段規定「犯最重本刑為五年以下
    有期徒刑以下之刑之罪，而受六個月以下有期徒刑或拘役之宣告，因身體、教育
    、職業、家庭之關係或其他正當事由，執行顯有困難者，得以一元以上三元以下
    折算一日，易科罰金。」，與修正前刑法第四十一條規定「犯最重本刑為三年以
    下有期徒刑以下之刑之罪，而受六個月以下有期徒刑或拘役之宣告，因身體、教
    育、職業、家庭之關係，執行顯有困難者，得以一元以上三元以下折算一日，易
    科罰金。」不同。比較新舊法結果，以新法較有利於行為人，故依刑法第二條第
    一項前段規定，本件自應適用裁判時之法律即修正後刑法第四十一條第一項前段
    之規定。而本案被告乙○○所犯幫助行使偽造私文書罪為屬最重本刑五年以下有
    期徒刑之刑之罪，爰依修正後刑法第四十一條第一項前段規定，就被告乙○○所
    受宣告之刑，諭知易科罰金之折算標準，以示懲儆。末查，偽造「丁○○」名義
    之中華民國護照申請書業經證人甲○○提出行使交付外交部領事事務局臺中辦事
    處之承辦人員，充護照申請之用，不應沒收；惟其申請人簽名欄上偽造「丁○○
    」名義之署押一枚，不問屬於犯人與否，應依刑法第二百十九條之規定宣告沒收
    。又扣案「丁○○」名義之國民身分證一張，係該綽號「高大哥」之人所有，且
    供其犯罪所用之物；然非屬被告乙○○所有，而被告乙○○係幫助犯，並非正犯
    ，不適用責任共同之原則，是扣案身分證雖係綽號「高大哥」之人所有，且供犯
    罪所用之物者，仍毋庸於本件併為沒收之宣告，附以敘明。
據上論斷，應依刑事訴訟法第二百九十九條第一項前段、第三百條，護照條例第二十
三條第二項、第一項，刑法第十一條前段、第二條第一項前段、第三十條第一項前段
、第二百十六條、第二百十條、第五十五條後段、第三十條第二項、第四十一條第一
項前段（修正後）、第二百十九條，罰金罰鍰提高標準條例第二條，判決如主文。
中      華      民      國      九十一      年    九    月      十      日
                                    臺灣臺中地方法院刑事第一庭
                                        法  官  林  源  森
右正本證明與原本無異
如不服本判決，應於收受本判決後十日內向本院提出上訴書狀，其未敘述上訴理由者
，並得於提起上訴後十日內向本院補提理由書狀（均須按他造當事人之人數附繕本）
「切勿逕送上級法院」
                                        書記官
中      華      民      國      九十一      年    九    月      十二    日
附錄本案論罪科刑法條全文：
護照條例第二十三條第一項、第二項
偽造、變造國民身分證以供申請護照，足以生損害於公眾或他人者，處五
年以下有期徒刑、拘役或科或併科新臺幣五十萬元以下之罰金。
行使前項文書者，亦同。
中華民國刑法第二百一十條
偽造、變造私文書，足以生損害於公眾或他人者，處五年以下有期徒刑。
中華民國刑法第二百一十六條
行使第二百十條至第二百十五條之文書者，依偽造、變造文書或登載不實
事項或使登載不實事項之規定處斷。
